臺灣高等法院刑事判決　　　　　　　 100年度交上易字第98號
上　訴　人　臺灣板橋地方法院檢察署檢察官
被　　　告　楊志陸
選任辯護人　陳松棟律師
上列上訴人因被告業務過失傷害案件，不服臺灣板橋地方法院99
年度交易字第771號，中華民國100年1月18日第一審判決（起訴
案號：臺灣板橋地方法院檢察署99年度調偵字第2041號），提起
上訴，本院判決如下：
    主  文
原判決撤銷。
楊志陸從事業務之人，因業務上之過失傷害人，處有期徒刑肆月
，如易科罰金，以新臺幣壹仟元折算壹日。
    事  實
一、楊志陸係受雇於慶峰貨運有限公司（下稱慶峰貨運公司）之
    營業曳引車駕駛，為從事駕駛業務之人。於民國九十八年十
    一月二十四日上午十一時三十五分許，駕駛慶峰貨運公司所
    有，車牌號碼七九一－ＧＹ號營業曳引車（後掛ＫＰ－五０
    號拖車，起訴書誤載為營業半聯結車），沿新北市林口區○
    ○○縣道（起訴書誤載為一０五線道）由北往南方向行駛（
    起訴書誤載為由南往北方向行駛），行經上開縣道後湖五二
    之一號前方彎道時，應注意汽車駕駛人行經設有彎道之路段
    ，應減速慢行，作隨時停車之準備，且不得超車，而依當時
    係天候晴，日間自然光線，柏油路面乾燥、無缺陷、無障礙
    物且視距良好等情形，又無不能注意之情事，竟疏未注意及
    此，為超越前車，將車駛入對向之北向車道加速超車過彎，
    對向適有亦疏未注意行車時速不得超過五十公里，而以時速
    六十公里超速行駛之林福來駕駛車牌號碼０五八－ＨＭ營業
    曳引車（後掛０八－ＮＨ號拖車，起訴書誤載為營業半聯結
    車）搭載林陳春英（起訴書誤載為林陳月英），沿同路段由
    南往北方向駛來，過彎後，兩車相距僅有三十餘公尺，致林
    福來見狀立即緊急煞停在北向車道上，而楊志陸則即向右煞
    避駛回南向車道，然仍煞避不及，在上開路段行車分向線處
    ，其所駕駛之上開營業曳引車左前車頭撞擊林福來所駕駛之
    上開營業曳引車左前車頭，使林福來所駕駛之上開營業曳引
    車車頭由北朝西打橫在北向車道上，致該時未依規定繫妥安
    全帶之林陳春英往前衝破林福來所駕車輛前擋風玻璃後，掉
    落在楊志陸所行駛之南向車道上，因此受有腰椎第一節閉鎖
    性骨折及腦震盪等傷害。事發後，楊志陸於其上開業務過失
    傷害犯罪未被發覺前，在上開肇事現場向據報前往處理之新
    北市政府警察局新莊分局林口分駐所警員張益承自首而接受
    裁判。
二、案經林陳春英訴請臺灣板橋地方法院檢察署檢察官偵查起訴
    。
    理  由
壹、證據能力方面：
一、被告楊志陸及其選任辯護人爭執證人林福來、林陳春英於警
    詢證述之證據能力部分：
    按刑事訴訟法第一百五十九條之二規定，被告以外之人於司
    法警察（官）調查中所為之陳述，與審判中不符時，其先前
    之陳述具有較可信之特別情形，且為證明犯罪事實存否所必
    要者，得為證據。係以被告以外之人於司法警察（官）調查
    中之陳述，性質上屬傳聞證據，原則上不認其具證據能力，
    惟該證人警詢之供詞倘一昧排除，亦有違實體真實發見之訴
    訟目的，是以先前與審判中不符之陳述，具有較可信之特別
    情況，且為證明犯罪事實存否所必要者，則例外認有證據能
    力。至被告以外之人於警詢之陳述與審判中相符時，既得逕
    採用審判中之陳述，自無適用此傳聞證據排除例外規定之餘
    地（此有最高法院九十九年度台上字第八七三號判決意旨可
    參）。經核證人林福來、林陳春英於警詢中之證述，與渠等
    二人在原審審理中進行交互詰問時所證述之內容，並無不符
    ，是證人林福來、林陳春英之警詢筆錄，應認無證據能力。
二、被告楊志陸及其選任辯護人爭執證人林陳春英於偵查中證述
    之證據能力部分：
    次按被告以外之人於偵查中向檢察官所為之陳述，除顯有不
    可信之情況者外，得為證據，刑事訴訟法第一百五十九條之
    一第二項定有明文。此係因被告以外之人於偵查中向檢察官
    所為之陳述，因檢察官代表國家偵查犯罪時，原則上當能遵
    守法定程序所設之傳聞法則例外規定。此所謂顯有不可信性
    之情況，係指陳述是否出於供述者之真意、有無違法取供情
    事之信用性而言，應就偵查筆錄之製作原因、過程及其功能
    等加以觀察其信用性，認定是否有顯不可信之情況，據以判
    斷該傳聞證據是否例外具有證據能力，並非對其陳述內容之
    證明力如何加以論斷（此亦有最高法院九十四年度台上字第
    六二九號判決意旨可參）。茲查：證人林陳春英於偵查中，
    係經檢察官告知具結義務及偽證處罰後，具結而為任意陳述
    ，核其製作筆錄過程，並無違法取供或證明力明顯過低之瑕
    疵，所為陳述又係出於供述者之真意，並無顯有不可信之情
    形。且證人林陳春英於原審審理中，復經原審以證人身分傳
    喚到庭作證進行交互詰問，使被告有與證人林陳春英對質詰
    問之機會，保障被告之對質詰問權，是證人林陳春英偵查中
    之證述，自具有證據能力。
三、又被告以外之人於審判外之言詞或書面陳述，除法律有規定
    外，不得作為證據，刑事訴訟法第一百五十九條第一項固有
    明文。惟同法第一百五十九條之五：「被告以外之人於審判
    外之陳述，雖不符前四條之規定，而經當事人於審判程序同
    意作為證據，法院審酌該言詞陳述或書面陳述作成時之情況
    ，認為適當者，亦得為證據。」、「當事人、代理人或辯護
    人於法院調查證據時，知有第一百五十九條第一項不得為證
    據之情形，而未於言詞辯論終結前聲明異議者，視為有前項
    之同意。」，其立法理由在於傳聞證據未經當事人之反對詰
    問予以核實，乃排斥其證據能力。惟當事人如放棄對原供述
    人之反對詰問權，於審判程序表示同意該等傳聞證據可作為
    證據，此時，法院除認該傳聞證據欠缺適當性外，自可承認
    其證據能力。又當事人、代理人或辯護人於調查證據時，知
    有刑事訴訟法第一百五十九條第一項不得為證據之情形，卻
    表示「對於證據調查無異議」、「沒有意見」等意思，而未
    於言詞辯論終結前聲明異議者，應視為已有將該等傳聞證據
    採為證據之同意（最高法院九十三年度台上字第三五三三號
    、九十四年度台上字第二九七六號判決可佐）。本案檢察官
    、被告及辯護人於本院審判期日，除被告及選任辯護人爭執
    證人林福來警詢筆錄、證人林陳春英警詢及偵查筆錄之證據
    能力外，對於其餘下列業經調查之證據方法，均表示對證據
    能力無意見，於審判期日經本院提示證據方法後，迄於言詞
    辯論終結前，復均未聲明異議，主張有刑事訴訟法第一百五
    十九條第一項不得為證據之情形，茲審酌本案供述或非供述
    證據製作時之情況，並無不當取供及證明力明顯過低之瑕疵
    ，揆諸前揭規定與說明，自具有證據能力。
貳、實體方面：
一、訊據被告楊志陸固坦承有於上開時、地駕駛上開營業曳引車
    與證人林福來所駕駛，搭載告訴人即證人林陳春英之上開營
    業曳引車發生碰撞之事實。惟矢口否認涉有上開業務過失傷
    害犯行，辯稱：在超車前，已見證人林福來駕車自對向車道
    駛來，其超車過彎，車身業已完全駛回南向車道後，兩車距
    離仍有約二十公尺左右遠，本件交通事故係因證人林福來緊
    急煞停所駕駛之上開營業曳引車，後掛拖車尚未完全煞停，
    仍繼續往前移動，所駕車輛侵入其所行駛之南向車道，撞擊
    其所駕駛之營業曳引車所致，其無過失云云。然查：
  (一)上開犯罪事實，業經證人林福來於原審審理時證稱：「‧‧
    ‧我看到被告要超車，就行駛到我車道上，在我車道上撞到
    我的車，被告撞到我的司機邊，他也是司機邊撞到我。」、
    「（當你發現被告駕駛車輛的地方，與發生碰撞的地方是有
    多遠距離？）距離不遠，看到是一煞那之間，不會很遠，約
    三、四台小客車的距離。」、「看到就是緊急煞車。」、「
    車撞到後，我們都飛出去了。」、「因是聯結車車頭和後面
    的車身，有一個旋轉盤，車頭遭受撞擊後，車頭歪掉。」、
    「被告超車過來，他撞擊後，往他的右前方斜過去。」、「
    我在行駛我的車道上，他超車，一煞那就發生碰撞。我只有
    緊急煞車‧‧‧」、「我行駛的是直路，他是彎路過來‧‧
    ‧」、「（當時被告看到你的車，他車頭有無閃？）有，被
    告往他右手邊閃。」、「他是整台車，佔用到我車道上。」
    、「（你剛畫的撞擊地點，在碰撞時，你的車頭就呈現如此
    狀態？）撞到後才變成這樣。」、「（當時你有緊急煞車，
    車有停住嗎？）有。」等語綦詳（原審卷第五三頁反面至第
    五七頁），復據證人林陳春英於偵查中及原審審理時證述：
    被告為超越前車而駕車駛入對向即證人林福來駕車行駛之北
    向車道，證人林福來見狀立即緊急煞停，惟仍遭被告所駕駛
    之營業曳引車撞擊，致伊在兩車碰撞後，衝破證人林福來所
    駕車輛前擋風玻璃，掉落在南下車道受傷等語在卷（偵查卷
    第二六頁；原審卷第五八頁反面、第五九頁）。
  (二)且經被告於警詢及原審準備程序中坦認：「於事故發生前我
    正『超越』一輛前方的機車‧‧‧發現對方時，雙方距離約
    三十多公尺。」、「我立即煞車向右閃‧‧‧」、「‧‧‧
    我為了閃在我前方行駛的機車‧‧‧我往左閃，有跨越方向
    線‧‧‧我閃過該機車後，行駛回原來的車道，當時對方距
    離我約有三、四十公尺‧‧‧我閃過機車時，是『彎道』，
    但我行駛回來原來的車道時是直線‧‧‧」、「‧‧‧因為
    我行駛的方向有『彎道』，往右彎‧‧‧我的車要轉彎的話
    必須跨越分向線，我超越機車‧‧‧」等語不諱（偵查卷第
    一０頁反面；原審卷第二０頁反面）。酌以被告上開供述內
    容，可知被告係在不知對向車道已有證人林福來駕車駛來，
    未留有超車過彎後駛回南向車道之足夠距離下，在彎道處駛
    入對向車道超車過彎，且係在完全過彎後之直線路段處，尚
    逆向行駛在對向車道上，兩車僅距三十餘公尺時，驚見對向
    車道有證人林福來駕車駛來，始開即向右煞避駛回南向車道
    甚明。而證人林福來見被告駕車逆向超車過彎駛來，在兩車
    僅有約三十餘公尺之煞避距離，上開路段又僅雙向各一車道
    ，路面狹小，所駕駛之營業曳引車車體旁大，無處可閃之情
    形下，除立即緊急煞停車輛外，藉以爭取被告所駕車輛向右
    煞避駛回南向車道之時間外，別無其他安全措施可採，亦堪
    認定。據此，足徵證人林福來、林陳春英上開證述內容非虛
    可採。
  (三)又以被告在逆向行駛在對向車道上超車完全過彎後，見對向
    車道上有證人林福來駕車駛來，開始自對向車道向右煞避駛
    回南向車道時，兩車距離既僅有三十餘公尺，而被告所駕駛
    之上開營業曳引車及後掛拖車之車身總長至少九‧五公尺，
    有道路交通事故現場圖在卷可憑（偵查卷第六頁），切換車
    道不易，且兩車均處行進狀態下，被告於原審審理時復自承
    ：其駕車駛回南向車道時，車速約四十公里至五十公里（原
    審卷第二０頁反面），則被告豈有可能在短短約十公尺內，
    將所駕駛之上開營業曳引車及後掛拖車完全駛回南向車道。
    是被告辯稱：其在超車前，已見證人林福來在對向車道駕車
    駛來，該時兩車相距甚遠，在兩車碰撞前，其所駕車輛車體
    業已完全駛回南向車道，該時兩車仍有約二十公尺左右之距
    離，係證人林福來所駕車輛侵入其所行駛之南向車道云云，
    要係違實之詞，不足採信。是在被告逆向行駛超車過彎後，
    見證人林福來駕車駛來時起，直至兩車發生碰撞時止，被告
    所駕駛之上開營業曳引車，均係處在向右煞避駛回南向車道
    之過程中，洵堪認定。
  (四)至兩車碰撞地點，則係在上開路段之行車分向線處，亦經證
    人林福來於原審審理時在本件道路交通事故現場圖上標示甚
    明，有現場圖及肇事現場暨兩車肇事後位置車損照片共二十
    五張（偵查卷第六頁、第一三頁；原審卷第六五頁至第七四
    頁）在卷可稽。核諸證人林福來所駕車輛之肇事後位置，所
    駕駛之上開營業曳引車車頭，在肇事後係由北往西打橫在證
    人林福來所行駛之北向車道上，僅右前車處些微超越上開路
    段行車分向線處，後掛之拖車車體，則係斜往右前方超出路
    面邊線停在北向車道上，若被告辯稱證人林福來所駕駛之上
    開營業曳引車車頭在煞停後，因遭後掛尚未完全煞停之拖車
    向前推擠之故，侵入其所行駛之南向車道撞擊其所駕之上開
    營業曳引車云云為真，則證人林福來所駕駛之營業曳引車後
    掛之拖車車體肇事後位置，理當呈現斜往左前方即往南向車
    道行駛作用之狀態，如此一來，始有將業已煞停之營業曳引
    車車頭往左前方推擠行駛，致侵入被告所行駛之南向車道撞
    及被告所駕車輛之可能，要無反往右前方斜行在北向車道上
    之理，而上開營業曳引車在肇事後，車頭亦應打橫侵入南向
    車道甚多，始符常情。況酌諸證人林福來所駕駛之上開營業
    曳引車在肇事現場所留之煞車痕跡，係在上開路段之行車分
    向線處畫圓止於該車前輪處，益徵該煞車痕跡證人林福來所
    駕車輛煞停後，緊接遭被告駕車撞擊左前車頭處，致車頭由
    北往西打橫在北向車道處之煞車痕跡無誤。總此，自以證人
    林福來上開所證兩車係在上開路段之行車分向線處發生碰撞
    等語，屬實可採。是以，被告辯稱：本件交通事故因證人林
    福來駕車侵入其所行駛之南向車道，致兩車在南向車道上發
    生碰撞云云，亦係卸責之詞，無可採信。
  (五)綜上所述，堪認本件交通事故之發生，係因被告於上開時、
    地駕車行經上開路段彎道時，疏未注意減速慢行，作隨時停
    車之準備，且不得超車，即貿然在彎到處駛入對向之北向車
    道超車過彎，對向適有證人林福來駕車駛來，證人林福來見
    狀雖立即煞停，被告亦即往右煞避駛回南向車道，然仍煞避
    不及，其所駕駛之營業曳引車左前車頭處，在上開路段行車
    分向線處，撞及證人林福來所駕駛之上開營業曳引車左前車
    頭後，繼續往右前方煞停在南向車道路旁所致無誤。又證人
    林陳春英確因本件交通事故，因此受有腰椎第一節閉鎖性骨
    折及腦震盪等傷害，亦有長庚醫療財團法人林口長庚紀念醫
    院診斷證明書三份在卷可按（偵查卷第一八頁；他字卷第三
    頁、第四頁）。
二、按行車速度，依速限標誌或標線之規定，無速限標誌或標線
    者，行經設有彎道之路段，應減速慢行，作隨時停車之準備
    ；又汽車超車時，行經設有彎道之路段，不得超車，道路交
    通安全規則第九十三條第一項第二款、第一百零一條第一項
    第一款分別定有明文。被告為汽車駕駛人，於上揭時、地駕
    車行經上開路段之彎道時，自應遵守前揭道路交通安全規則
    之規定，應減速慢行，作隨時停車之準備，且不得超車，而
    本件交通事故發生時係晴天，日間自然光線，所行經之路段
    柏油路面乾燥、無缺陷、無障礙物且視距良好等情形，有上
    開道路交通事故調查報告表(一)、(二)各一份在卷足憑，被告應
    無不能注意之情事，竟疏未注意，違反前揭規定，在彎道處
    將車駛入對向車道加速超車過彎，致煞避不及，發生本件交
    通事故，被告行為顯有過失。至證人林福來於上開時、地駕
    車行經時速五十公里之上開路段時，疏未注意以時速六十公
    里之速度，超速行駛，此亦經證人林福來於原審審理時證述
    無訛（原審卷第五三頁反面），違反道路交通安全規則第九
    十三條第一項第一款規定，致見被告駕車逆向駛來時，緊急
    煞停不及，對於本件交通事故之發生亦與有過失，然不能因
    此免除被告之刑責。再者，證人林陳春英確因本件交通事故
    ，致受有上開傷害，與被告之過失行為間，顯有相當因果關
    係甚明，而被告係受雇於慶峰貨運公司之營業曳引車駕駛，
    為從事駕駛業務之人，亦經被告坦認在卷，被告自應就其業
    務過失行為負責。從而，本件事證明確，被告上開業務過失
    傷害犯行，洵堪認定，應予依法論處。
三、核被告所為，係犯刑法第二百八十四條第二項前段之業務過
    失傷害罪。被告於犯罪後，未被有偵查權限機關發覺為犯罪
    嫌疑人前，在上開肇事現場向證人張益承即據報前往處理本
    件交通事故，時任新北市政府警察局新莊分局林口分駐所警
    員表明其為本件交通事故之肇事者而接受裁判，此業經證人
    張益承於原審審理時證述屬實（本院卷第一０七頁反面），
    且有道路交通事故肇事人自首情形記錄表一份在卷可按（偵
    查卷第一五頁），合於自首要件，應依刑法第六十二條前段
    規定，減輕其刑。
四、原審未詳予勾稽，詳查本件交通事故之發生，主要係肇因於
    被告在彎道處疏未減速慢行，反而駛入對向車道加速超車過
    彎之過失所致，證人林福來始有緊急煞停之舉，即逕以證人
    林福來所駕駛之上開營業曳引車肇事後位置、在現場所留存
    之煞車痕跡、散落物位置及證人林福來與證人林陳春英關於
    兩車發生碰撞地點證述不一等節，認被告辯稱係其所駕車輛
    遭證人林福來駕車侵入其車道撞擊云云為真，反果為因，將
    本件交通事故之發生，歸因於係證人林福來煞車閃避不當所
    致，而判決被告無罪，其認定事實顯有違誤，檢察官據此上
    訴，為有理由，應由本院將原判決撤銷自為判決。
五、爰審酌被告對於發生本件交通事故之過失程度、證人林福來
    對於本件交通事故之發生亦與有過失、被告駕駛上開營業曳
    引車後掛拖車，車體龐大，在道路上行駛或超車時，本應較
    考量及此，更加小心謹慎，竟反在路面狹小，雙向各僅一車
    道之上開路段彎道處駛入對向車道超車過彎，若對向來車非
    同屬車體龐大之營業曳引車後掛拖車之大型車輛，而係一般
    小型車，將無法承受被告所駕車輛之猛力撞擊，導致重大傷
    亡，其駕駛行為之危險性極大、證人林陳春英所受傷害情形
    非輕，接受脊椎鋼釘固定脊椎融合手術治療後，骨折癒合期
    至少需六個月至十二個月，骨折未癒合前不適合從事粗重工
    作及負重，住院期間及骨折未癒合前，需專人照顧日常生活
    ，持續門診追蹤復健治療，且預定一年後，尚須施行開刀拔
    除鋼釘手術，對證人林陳春英身心及日常生活影響頗大，而
    被告迄今尚未與證人林陳春英達成民事和解，賠償證人林陳
    春英所受損害、所生危害及犯後原於偵查中坦認其有過失，
    嗣於原審審理時起則飾詞狡辯，否認過失之態度等一切情狀
    ，量處如主文所示之刑，並諭知易科罰金之折算標準。
據上論斷，應依刑事訴訟法第三百六十九條第一項前段、第三百
六十四條、第二百九十九條第一項前段，刑法第二百八十四條第
二項前段、第六十二條前段、第四十一條第一項前段，刑法施行
法第一條之一，判決如主文。
本案經檢察官沈世箴到庭執行職務。
中    華    民    國   100    年    11    月    3     日
            刑事第二十四庭審判長法  官   蔡聰明
                                法  官   陳憲裕
                                法  官   吳麗英
以上正本證明與原本無異。
不得上訴
                                書記官   呂懿庭
中    華    民    國   100    年    11    月    3     日
附錄論罪科刑法條：
中華民國刑法第284條
因過失傷害人者，處6月以下有期徒刑、拘役或5百元以下罰金，
致重傷者，處1年以下有期徒刑、拘役或5百元以下罰金。
從事業務之人，因業務上之過失傷害人者，處1年以下有期徒刑
、拘役或1千元以下罰金，致重傷者，處3年以下有期徒刑、拘役
或2千元以下罰金。